【裁判字號】    95,訴,1287
【裁判日期】    951013
【裁判案由】    所有權移轉登記等
【裁判全文】
臺灣臺中地方法院民事判決  95年度訴字第1287號
  原      告  丁○○
              乙○○
  共      同
  訴訟代理人  黃文崇  律師
  被      告  戊○○
              庚○○
              丙○○
              盧婉如
              己○○
              甲○○
  共      同
  訴訟代理人  林道啟  律師
上當事人間請求所有權移轉登記等事件，經本院於民國九十五年
九月十五日言詞辯論終結，判決如下：
    主    文
原告之訴駁回。
訴訟費用由原告負擔。
    事實及理由
甲、程序方面：
    按訴狀送達後，原告不得將原訴變更或追加。但請求之基礎
    事實同一、不甚礙被告之防禦及訴訟之終結者，不在此限。
    民事訴訟法第二百五十五條第一項第二款、第七款分別定有
    明文。本件原告提起本訴原聲明請求：「(一)先位聲明：1.被
    告丙○○、盧婉如、己○○、甲○○、戊○○於民國（下同
    ）九十五年二月九日就如附表所示十筆土地，應有部分各三
    十六分之一於台中市中山地政事務所辦理以贈與為原因之所
    有權移轉登記應予塗銷。2.被告庚○○、戊○○於九十五年
    二月九日就如附表所示十筆土地應有部分各九分之一於台中
    市中山地政事務所辦理以買賣為原因之所有權移轉登記應予
    塗銷。3.被告戊○○應將其所有如附表所示十筆土地應有部
    分各九分之五辦理所有權移轉登記予原告（應有部分各十八
    分之五）。(二)備位聲明：1.被告丙○○、盧婉如、己○○、
    甲○○、戊○○於九十五年二月九日就如附表所示十筆土地
    ，應有部分各三十六分之一於台中市中山地政事務所辦理以
    贈與為原因之所有權移轉登記之物權行為應予撤銷。2.被告
    庚○○、戊○○於九十五年二月九日就如附表所示十筆土地
    應有部分各九分之一於台中市中山地政事務所辦理以買賣為
    原因之所有權移轉登記之物權行為應予撤銷。3.被告戊○○
    應將其所有如附表所示十筆土地應有部分各九分之五辦理所
    有權移轉登記予原告（應有部分各十八分之五）。」嗣於九
    十五年七月十四日民事準備書狀、九十五年八月十一日言詞
    辯論期日當庭變更聲明：「1.被告丙○○、盧婉如、己○○
    、甲○○應將其所有如附表所示十筆土地應有部分各三十六
    分之一（合計九分之一）辦理所有權移轉登記予原告。（應
    有部分各十八分之一）2.被告庚○○、戊○○於九十五年二
    月九日就如附表所示十筆土地應有部分各九分之一於台中市
    中山地政事務所辦理以買賣為原因之所有權移轉登記應予塗
    銷。3.被告戊○○應將其所有如附表所示十筆土地應有部分
    各九分之五辦理所有權移轉登記予原告（應有部分各十八分
    之五）。」依前開說明，應予准許。
乙、實體方面：
壹、原告方面：
  (一)聲明：
    1.被告丙○○、盧婉如、己○○、甲○○應將其所有如附表
      所示十筆土地應有部分各三十六分之一（合計九分之一）
      辦理所有權移轉登記予原告。（應有部分各十八分之一）
    2.被告庚○○、戊○○於九十五年二月九日就如附表所示十
      筆土地應有部分各九分之一於台中市中山地政事務所辦理
      以買賣為原因之所有權移轉登記應予塗銷。
    3.被告戊○○應將其所有如附表所示十筆土地應有部分各九
      分之五辦理所有權移轉登記予原告（應有部分各十八分之
      五）。
  (二)陳述：坐落台中市南區○○○○段二六八之四、二六八之七
    、二六八之一四八、二六八之一六三、二六八之一六四、二
    六八之一六五、二六八之一九六、二六八之一九七、二六八
    之一九八、二六八之一九九地號土地（下稱系爭土地），原
    為原告、被告戊○○及訴外人廖文昌共有，應有部分原告及
    訴外人廖文昌各九分之一、被告戊○○三分之二。被告戊○○於九十五年一月十日將系爭土地應有部分九分之一，贈與
    被告丙○○、盧婉如、己○○、甲○○（即四人應有部分各
    三十六分之一），並於九十五年二月九日完成移轉所有權登
    記；被告戊○○另於九十五年一月十三日將系爭土地應有部
    分九分之一，以買賣為原因於九十五年二月九日完成移轉所
    有權登記予被告庚○○。然前於九十五年一月二十七日被告
    戊○○、丙○○、盧婉如、己○○、甲○○曾以存證信函向
    原告、訴外人廖文昌及被告庚○○表示，依土地法第三十四
    條之一前三項規定，以共有人數及應有部分逾二分之一，擬
    將系爭土地全部出售予訴外人劉文仁，通知原告、訴外人廖
    文昌及被告庚○○就系爭土地應有部分九分之五有優先購買
    權，原告於文到十日內即九十五年二月六日以存證信函主張
    優先購買權，以同於劉文正購買價格新台幣（下同）一百二
    十五萬五千元承諾買受，並於九十五年二月七日送達被告戊○○、丙○○、盧婉如、己○○、甲○○，是原告與被告戊○○、丙○○、盧婉如、己○○、甲○○就系爭土地應有部
    分九分之五之買賣契約即屬成立，雖被告丙○○、盧婉如、
    己○○、甲○○於九十五年一月二十七日通知原告優先購買
    權時，並非土地所有權人，惟其於九十五年一月十日受贈，
    預期將為共有人身分於其後之九十五年一月二十六日出售予
    訴外人劉文仁，猶如出售他人之物相類似，實務上認為並非
    給付不能之無效契約，應屬有效之債權行為，且土地法第三
    十四條之一規定並不影響買賣之債權契約效力，是原告買受
    系爭土地應有部分之效力自不生影響，被告丙○○、盧婉如
    、己○○、甲○○就應有部分各三十六分之一即有辦理所有
    權移轉登記予原告之義務（即應有部分各十八分之一，計算
    式：1/9÷2＝1/18）。又被告戊○○雖同於上開存證信函通
    知被告庚○○行使優先購買權，被告庚○○於九十五年二月
    七日亦以存證信函主張優先購買權，惟其於九十五年一月二
    十七日尚非共有人之一，並無優先購買權，且被告戊○○將
    應有部分九分之一，與被告庚○○通謀虛偽意思表示，以買
    賣為原因移轉所有權登記，其目在規避土地法第三十四條之
    一共有人數及應有部分逾二分之一多數決處分之規定，顯欲
    妨害原告優先購買權行使，故其買賣行為及所有權移轉行為
    依民法第八十七條第一項規定無效，爰依侵權行為或代位被
    告戊○○訴請塗銷上開所有權移轉登記。原告與被告戊○○
    依上開存證信函業已成立買賣契約，詎原告委任訴外人溫正
    男，依約於九十五年二月八日赴王壯臺代書事務所簽訂買賣
    契約書並支付全部價款，請求辦理所有權移轉手續時，遭被
    告戊○○拒絕，爰依買賣契約之法律關係請求被告戊○○將
    系爭土地應有部分九分之五辦理所有權移轉登記予原告（應
    有部分各十八分之五，計算式：5/9÷2＝5/18）。
貳、被告方面：
  (一)聲明：駁回原告之訴。
  (二)陳述：被告丙○○、盧婉如、己○○、甲○○於九十五年二
    月九日始取得系爭土地應有部分各三十六分之一，其於九十
    五年一月二十六日出售予劉文仁，違反土地法第三十四條之
    一規定，依民法第七十一條規定不生效力，從而原告之優先
    購買權失所附麗，若認原告承諾買受之意思表示有效，則原
    告應於九十五年二月八日至王壯臺代書事務所簽訂買賣契約
    書並支付第一期價款六十七萬七千七百元，惟該日原告並未
    親自到場，其代理人亦未出示委任書，且未提及是否願支付
    價金，因此被告戊○○當場拒絕辦理過戶，並非無理由。被
    告戊○○與庚○○間之買賣契約並無通謀虛偽之情形，若有
    侵害原告優先購買權，原告僅得請求賠償其損害，尚不得請
    求撤銷該買賣及塗銷該所有權移轉登記。被告庚○○亦於九
    十五年二月七日以存證信函主張優先購買權，是其與原告均
    有優先購買權。被告戊○○並無先行移轉應有部分予原告之
    義務，於原告未支付買賣價金前，主張同時履行抗辯。
參、兩造不爭執之事項：
一、系爭土地原為原告、被告戊○○及訴外人廖文昌共有，應有
    部分原告及訴外人廖文昌各九分之一、被告戊○○三分之二
    。
二、被告戊○○於九十五年一月十日將系爭土地應有部分九分之
    一，贈與被告丙○○、盧婉如、己○○、甲○○（即四人應
    有部分各三十六分之一），並於九十五年二月九日完成移轉
    所有權登記；被告戊○○另於九十五年一月十三日將系爭土
    地應有部分九分之一，以買賣為原因於九十五年二月九日完
    成所有權移轉登記予被告庚○○。
三、被告戊○○、丙○○、盧婉如、己○○、甲○○於九十五年
    一月二十七日曾以存證信函向原告、訴外人廖文昌及被告庚○○表示，依土地法第三十四條之一前三項規定，以共有人
    數及應有部分逾二分之一，擬將系爭土地全部出售予訴外人
    劉文仁，通知原告、訴外人廖文昌及被告庚○○就系爭土地
    應有部分九分之五有優先購買權，原告於文到十日內即九十
    五年二月六日以存證信函主張優先購買權，以同於劉文正購
    買價格一百二十五萬五千元承諾買受，並於九十五年二月七
    日送達被告戊○○、丙○○、盧婉如、己○○、甲○○。
四、被告庚○○於九十五年二月七日以存證信函主張優先購買權
    。
肆、得心證之理由：
一、原告主張之事實，固據其提出土地登記謄本、台中英才郵局
    九十五年一月二十七日第○二六○三號存證信函、台中清水
    郵局九十五年二月六日第一○一號存證信函等影本各一份為
    證，並請求訊問證人溫正男。然為被告所否認，並以前揭情
    詞置辯，復據提出台中民權路郵局九十五年二月七日第○六
    三九號存證信函及臺中市稅捐稽徵處土地增值稅免稅證明書
    等影本各一份附卷為證。是本件兩造爭執之事項厥為：(一)原
    告依買賣契約之法律關係請求被告丙○○、盧婉如、己○○
    、甲○○將其等現有系爭土地應有部分各三十六分之一辦理
    所有權移轉登記予原告（應有部分各十八分之一）是否有理
    由？(二)被告庚○○及戊○○於九十五年二月九日就系爭土地
    應有部分九分之一，以買賣為原因之所有權移轉登記，是否
    屬通謀虛偽之買賣？原告依侵權行為或代位被告戊○○訴請
    塗銷上開所有權移轉登記是否有理由？(三)原告依買賣契約之
    法律關係請求被告戊○○將系爭土地應有部分九分之五，辦
    理所有權移轉登記予原告（應有部分各十八分之五）是否有
    理由？
二、首就爭點一即原告依買賣契約之法律關係請求被告丙○○、
    盧婉如、己○○、甲○○將其等現有系爭土地應有部分各三
    十六分之一辦理所有權移轉登記予原告（應有部分各十八分
    之一）是否有理由？以論：
(一)、原告就此雖主張被告戊○○、丙○○、盧婉如、己○○、甲○○於九十五年一月二十七日曾以存證信函向原告、訴外人
    廖文昌及被告庚○○表示，依土地法第三十四條之一前三項
    規定，以共有人數及應有部分逾二分之一，擬將系爭土地全
    部出售予訴外人劉文仁，通知原告、訴外人廖文昌及被告庚○○就系爭土地應有部分九分之五有優先購買權，原告於文
    到十日內即九十五年二月六日以存證信函主張優先購買權，
    以同於劉文正購買價格一百二十五萬五千元承諾買受，並於
    九十五年二月七日送達被告戊○○、丙○○、盧婉如、己○○、甲○○，是原告與被告戊○○、丙○○、盧婉如、己○○、甲○○就系爭土地應有部分九分之五之買賣契約即屬成
    立，雖被告丙○○、盧婉如、己○○、甲○○於九十五年一
    月二十七日通知原告優先購買權時，並非土地所有權人，惟
    其於九十五年一月十日受贈，預期將為共有人身分於其後之
    九十五年一月二十六日出售予訴外人劉文仁，猶如出售他人
    之物相類似，實務上認為並非給付不能之無效契約，應屬有
    效之債權行為，且土地法第三十四條之一規定並不影響買賣
    之債權契約效力，是原告買受系爭土地應有部分之效力自不
    生影響，被告丙○○、盧婉如、己○○、甲○○就應有部分
    各三十六分之一即有辦理所有權移轉登記予原告之義務等語
    。被告就此則主張被告丙○○、盧婉如、己○○、甲○○於
    九十五年二月九日始取得系爭土地應有部分各三十六分之一
    ，其於九十五年一月二十六日出售予劉文仁，違反土地法第
    三十四條之一規定，依民法第七十一條規定不生效力，從而
    原告之優先購買權失所附麗等語。
(二)、按共有土地或建築改良物，其處分、變更及設定地上權、永
    佃權、地役權或典權，應以共有人過半數及其應有部分合計
    過半數之同意行之。但其應有部分合計逾三分之二者，其人
    數不予計算。又本法條第一項所稱「共有人過半數及其應有
    部分合計過半數」，係指共有人數及應有部分合計均超過半
    數而言；「應有部分合計逾三分之二」，係指應有部分逾三
    分之二者，共有人數可以不計而言。關於共有人數及應有部
    分之計算，以土地登記簿上登記之共有人數及應有部分為準
    。但共有人死亡者，以其繼承人數及繼承人應繼分計入計算
    。土地法三十四條之一第一項及土地法第三十四條之一執行
    要點第七點分別定有明文。觀諸原告提出卷附台中英才郵局
    九十五年一月二十七日第○二六○三號存證信函暨其附件不
    動產買賣契約書所載內容可知，本件被告戊○○、丙○○、
    盧婉如、己○○、甲○○係於九十五年一月二十六日欲將系
    爭十筆共有土地所有權全部依土地法第三十四條之一第一項
    之規定處分予訴外人劉文仁，然依原告提出卷附系爭土地登
    記謄本所載內容可知，被告丙○○、盧婉如、己○○、甲○○均於九十五年二月九日始取得系爭十筆土地所有權應有部
    分各三十六分之一。揆諸首揭土地法第三十四條之一執行要
    點第七點「關於共有人數及應有部分之計算，以土地登記簿
    上登記之共有人數及應有部分為準」之規定，可知被告丙○○、盧婉如、己○○、甲○○於九十五年一月二十六日欲將
    系爭十筆共有土地所有權全部依土地法第三十四條之一第一
    項之規定處分予訴外人劉文仁之際，其等尚非屬系爭土地之
    共有人，亦無應有部分可言，是其等依土地法第三十四條之
    一第一項所為之共有物處分，顯已違反土地法第三十四條之
    一之強制規定，依民法第七十一條之規定該共有物處分應不
    生效力。則其等以台中英才郵局九十五年一月二十七日第○
    二六○三號存證信函所為共有物優先承買權之通知亦失所附
    麗，即不生共有物優先承買通知之效力，從而，原告憑以主
    張願依同一條件優先承買之意思表示，亦失所憑藉，即不生
    優先承買之效力，是原告猶依買賣契約之法律關係憑以訴請
    被告丙○○、盧婉如、己○○、甲○○將其等現有系爭土地
    應有部分各三十六分之一辦理所有權移轉登記予原告（應有
    部分各十八分之一），即為無理由，此部分應予駁回。
三、次就爭點二即被告庚○○及戊○○於九十五年二月九日就系
    爭土地應有部分九分之一，以買賣為原因之所有權移轉登記
    ，是否屬通謀虛偽之買賣？原告依侵權行為或代位被告戊○○訴請塗銷上開所有權移轉登記是否有理由？以論：原告雖
    主張被告戊○○固於九十五年一月二十七日以存證信函通知
    被告庚○○行使優先購買權，被告庚○○亦於九十五年二月
    七日以存證信函主張優先購買權，惟其於九十五年一月二十
    七日尚非共有人之一，並無優先購買權，被告戊○○與庚○○通謀而為虛偽意思表示，以買賣為原因移轉所有權登記，
    顯欲妨害原告優先購買權行使，故其買賣行為及所有權移轉
    行為依民法第八十七條第一項規定無效，爰依侵權行為或代
    位被告戊○○訴請塗銷上開所有權移轉登記等語。被告就此
    則主張被告戊○○與庚○○間之買賣契約並無通謀虛偽之情
    形。若有侵害原告優先購買權，原告僅得請求賠償其損害，
    尚不得請求撤銷該買賣及塗銷該所有權移轉登記。被告庚○○亦於九十五年二月七日以存證信函主張優先購買權，是其
    與原告均有優先購買權等語。按共有人出賣其應有部分時，
    他共有人得以同一價格共同或單獨優先承購。土地法三十四
    條之一第四項定有明文。經查本件被告戊○○係於九十五年
    一月十三日將系爭土地應有部分九分之一，以買賣為原因於
    九十五年二月九日完成所有權移轉登記予被告庚○○，此有
    原告提出卷附系爭土地登記謄本可稽，原告於此固得於被告
    戊○○為出賣應有部分通知時，主張以同一價格優先承購。
    然此與被告戊○○以台中英才郵局九十五年一月二十七日第
    ○二六○三號存證信函所為共有物優先承買權之通知，係屬
    二事。原告雖主張被告庚○○及戊○○於九十五年二月九日
    就系爭土地應有部分九分之一，以買賣為原因之所有權移轉
    登記，屬通謀虛偽之買賣，然為被告二人所否認，原告就此
    復未舉證以實其說，則原告所為通謀虛偽之主張，即無足採
    。又原告依前開土地法三十四條之一第四項所取得之共有人
    之優先承買權僅為債權請求權，被告二人上開所為既非屬通
    謀虛偽之買賣，原告復未舉證憑以證明被告二人有以故意背
    於善良風俗之方法侵害其債權，則原告所為侵權行為之主張
    ，亦無足採。又縱被告二人前揭買賣有侵害原告之優先承買
    權，原告亦僅得請求賠償其損害，尚不得請求撤銷該買賣，
    亦不得請求塗銷該所有權移轉登記。從而，原告依侵權行為
    或代位被告戊○○訴請塗銷上開所有權移轉登記，即為無理
    由，此部分應予駁回。
四、末就爭點三即原告依買賣契約之法律關係請求被告戊○○將
    系爭土地應有部分九分之五，辦理所有權移轉登記予原告（
    應有部分各十八分之五）是否有理由？以論：原告雖主張原
    告與被告戊○○依九十五年一月二十七日之存證信函業已成
    立買賣契約，詎原告委任訴外人溫正男，依約於九十五年二
    月八日赴王壯臺代書事務所簽訂買賣契約書並支付全部價款
    ，請求辦理所有權移轉手續時，遭被告戊○○拒絕，爰依買
    賣契約之法律關係請求被告戊○○將系爭土地應有部分九分
    之五辦理所有權移轉登記予原告等語。然為被告所否認，並
    補充陳稱若認原告承諾買受之意思表示有效，則原告應於九
    十五年二月八日至王壯臺代書事務所簽訂買賣契約書並支付
    第一期價款六十七萬七千七百元，惟該日原告並未親自到場
    ，其代理人亦未出示委任書，且未提及是否願支付價金，因
    此被告戊○○當場拒絕辦理過戶，並非無理由。被告戊○○
    並無先行移轉應有部分予原告之義務，於原告未支付買賣價
    金前，主張同時履行抗辯等語。依上開爭點一之論述，可知
    被告戊○○於九十五年一月二十六日欲將系爭十筆共有土地
    所有權全部依土地法第三十四條之一第一項之規定處分予訴
    外人劉文仁之際，其同意處分系爭土地之共有人數及應有部
    分均未過半數，是其依土地法第三十四條之一第一項所為之
    共有物處分，顯已違反土地法第三十四條之一之強制規定，
    依民法第七十一條之規定該共有物處分應不生效力。則其以
    台中英才郵局九十五年一月二十七日第○二六○三號存證信
    函所為共有物優先承買權之通知亦失所附麗，即不生共有物
    優先承買通知之效力，從而，原告憑以主張願依同一條件優
    先承買之意思表示，亦失所憑藉，即不生優先承買之效力，
    是原告猶依買賣契約之法律關係憑以訴請被告戊○○將系爭
    土地應有部分九分之五，辦理所有權移轉登記予原告（應有
    部分各十八分之五），即為無理由，此部分應予駁回。
五、綜上所述，原告之前揭主張，均無可採，是本件仍應以被告
    之抗辯，較可採信為真實。從而，原告猶提起本訴，求為判
    決被告丙○○、盧婉如、己○○、甲○○應將其所有如附表
    所示十筆土地應有部分各三十六分之一（合計九分之一）辦
    理所有權移轉登記予原告（應有部分各十八分之一）；被告
    庚○○、戊○○於九十五年二月九日就如附表所示十筆土地
    應有部分各九分之一於台中市中山地政事務所辦理以買賣為
    原因之所有權移轉登記應予塗銷；被告戊○○應將其所有如
    附表所示十筆土地應有部分各九分之五辦理所有權移轉登記
    予原告（應有部分各十八分之五），均為無理由，應予駁回
    。
六、本件事實已臻明確，兩造其餘攻擊防禦方法，均與本案判決
    結果不生影響，爰不予逐一論述，併此敘明。
伍、訴訟費用負擔之依據：民事訴訟法第七十八條、第八十五條
    第一項前段。
中    華    民    國    95    年    10    月    13    日
                  民事第二庭    法  官  呂明坤
正本係照原本作成。
如對本判決上訴，須於判決送達後20日內向本院提出上訴狀。
中    華    民    國    95    年    10    月    13    日
                                書記官


司法院資訊處製作；財團法人民間司法改革基金會備份。
